【裁判字號】    93,醫,21
【裁判日期】    950627
【裁判案由】    侵權行為損害賠償
【裁判全文】
臺灣臺北地方法院民事判決                93年度醫字第21號
原      告  丁○○
法定代理人  丙○○
訴訟代理人  姜志俊律師
被      告  臺北市立聯合醫院
法定代理人  孫瑞昇
被      告  甲○○
共      同
訴訟代理人  劉岱音律師
上列當事人間侵權行為損害賠償事件，本院於民國95年5月29日
言詞辯論終結，判決如下：
    主  文
原告之訴及假執行之聲請均駁回。
訴訟費用由原告負擔。
    事  實
甲、原告方面：
壹、聲明：
一、被告應連帶給付原告新台幣（下同）500萬元，及自起訴狀
    繕本送達翌日起至清償日止，按年息5%計算之利息；願供擔
    保請准宣告假執行。
貳、陳述：
一、原告於民國91年3月25日出生在被告醫院前身即台北市婦幼
    綜合醫院（下稱婦幼醫院），於同年4月17日早上因身體不
    適，由母親丙○○及母親雇主莊風欽送往婦幼醫院就醫，經
    被告甲○○醫師於同日中午驗出原告已患有敗血症，而由台
    北縣家暴中心社工陳怡彰於同日中午12時至2時30分之間以
    電話通知原告母親。因全民健康保險給付因素，部分藥品須
    自費負擔，被告應即時通知原告母親前來繳費，但被告人員
    未盡職責通知原告母親繳費，又未即時供藥醫治原告，導致
    時間延誤造成原告腦部缺氧，迨同日晚間原告與莊風欽探病
    時，值班醫師告知下午5時30分才驗出原告患敗血症，須先
    繳交自費藥品或簽下同意書才能供藥，被告非但未盡醫護供
    藥與緊急通知家屬繳費職責，於事前及事後以欺騙隱瞞方式
    答覆原告家人表示：於同日下午5時30分報告出爐驗出敗血
    症，藥品於同日中午已供應醫治，缺氧未超過4秒鐘沒什麼
    關係云云，致原告重度肢障。
二、原告係低收入之危急病患，被告於檢驗出原告患有敗血症後
    ，應依修正前醫療法第41條、第43條、58條及醫師法第12條
    之1、第21條規定，即時通知原告母親前來繳納自負額費用
    ，或由縣市政府社會局補助醫療費用，先施以必要治療以確
    保黃金治療時間，但被告違反上述法規，未投以正確藥物救
    治，引起原告腦部缺氧性病變，致原告重度肢體殘障，足見
    被告未盡其妥善照料病患義務，顯有過失。依民法第184 條
    第2項與第188條第1項、第193條第1項、第195條第1項規定
    ，請求被告負連帶賠償責任。
三、原告與婦幼醫院間有醫療契約關係，原告因被告履行醫療契
    約受有損害，原告另依民法第544條及第227條、第224條規
    定請求被告賠償。
四、又醫療行具有安全或衛生上之危險，行政院函頒實施之中華
    民國行業標準分類，醫院歸類於社會服務業中之醫療保健服
    務業，可見醫療行為係服務之一種，原告因被告醫療服務受
    有損害，依消費者保護法第7條、第51條規定，被告亦應賠
    償。
參、證據：提出原告殘障手冊影本與低收入戶證明書影本等件為
    證，聲請訊問證人林依婷、陳俊豪。
乙、被告方面：
壹、聲明：如主文所示。
貳、陳述：
一、原告於91年4月17日至婦幼醫院就診，經被告甲○○醫師診
    治診斷為疑似新生兒敗血症，當日上午9時20分住進新生兒
    加護病房，並立刻檢查包括：血液培養、尿液培養、脊髓液
    培養等，嗣於上午11時45分給予廣效性抗生素（ampicillin
    +claforan）治療。另因原告白血球偏低（1550），病情持
    續不穩定，故於下午4時10分先給予免疫球蛋白（Gamimune
    ）治療，當晚病情持續惡化，又因血氧濃度不穩定而插上氣
    管內管使用呼吸器。臨床上陸續出現抽筋、電解質不平衡、
    血小板低下等情形，曾使用多種抗抽筋藥物、矯正電解質不
    平衡、輸血等治療，病情才得以穩定，於91年4月24日拔除
    氣管內管。血液培養、尿液培養及脊髓液培養於91年4月19
    日培養B族鏈球菌。對於此類細菌採用廣效性抗生素藥物（
    ampicillin及claforan）均有療效，故持續使用這兩種抗生
    素治療。由於原告一系列腦部超音波檢查（4/17、4/19、
    4/25、5/8）陸續出現腦部病變，同時腦波檢查亦呈現異常
    。因B族鏈球菌為新生兒敗血症常見菌種之一，死亡率可高
    達20%至40%，晚發型新生兒B族鏈球菌感染臨床上以腦膜炎
    表現為主，存活者可能合併嚴重後遺症，依台大醫院於2002
    年報告其比率可高達40%，故原告因此疾病本身造成嚴重後
    遺症，並非被告有任何醫療疏失所致。
二、原告病情穩定後，原告母親丙○○於91年5月9日要求轉至國
    立臺灣大學醫學院附設醫院（下稱台大醫院）做進一步檢查
    （MRI），台大醫院亦認為，目前B族鏈球菌感染的治療仍以
    廣效抗生素為主。被告甲○○醫師對原告確實投以正確藥物
    救治。至於原告質疑被告遲至家屬簽署用藥自費同意書後始
    給予病患免疫球蛋白一事；非但與藥局領藥單證據不符，且
    在疑似新生兒敗血症診斷下，使用免疫球蛋白治療，其效果
    未有定論，非標準治療處置。
三、臨床醫學上判斷是否為細菌性或病毒性腦膜炎，必須從理學
    檢查以及生化檢查兩處著手，所謂理學檢查是觀察病患是否
    具有腦膜炎之病灶，其症狀為發燒、打冷顫、劇烈頭痛、噁
    心、嘔吐、頸部僵硬，而在臨床症狀符合腦膜炎情況下，即
    應考慮是否作脊髓穿刺，檢驗腦脊髓液（CSF），以排除細
    菌性腦膜炎之可能。被告甲○○依原告臨床上症狀，判斷可
    能是罹患腦炎，立即為原告檢驗腦脊髓液，該檢驗至當日下
    午2時10分始有報告，至此時才能確定病患係罹患細菌性腦
    膜炎，但為何種細菌尚需待細菌培養之結果報告始能得知，
    因此證人莊風欽謂婦幼醫院於中午12時始通知原告母親丙○
    ○原告有腦膜炎、敗血症等，以及值班醫師林依婷說下午5
    時30分檢驗報告才出來，均與病歷資料所示者不符。人與原
    告母親有僱傭關係情誼，特別關心照顧原告，原告預後之復
    健治療，亦由證人攜其治療，其證言偏頗，與病歷資料不符
    。
參、提出原告病歷資料影本與處方簽影本等作為證。
丙、本院依職權囑託行政院衛生署醫事審議委員會（下稱醫審會
    ）鑑定。
    理  由
一、本件原告原對婦幼醫院起訴，其法定代理人為乙○○，嗣婦
    幼醫院改組為台北市立聯合醫院，其法定代理人為張珩，嗣
    於95年5月1日由孫瑞昇接任院長，有被告醫院提出之台北市
    政府95年4月28日人事命令影本可證，被告醫院聲明承受訴
    訟，符合民事訴訟法第175條第1項規定，應予准許。
二、本件原告起訴主張：原告於91年3月25日在被告婦幼醫院出
    生，同年4月17日早上因身體不適，由母親明華及母親雇主
    莊風欽送往被告婦幼醫院就醫，經被告甲○○醫師於同日中
    午驗出原告患有敗血症，惟因健保給付因素，部分藥品須原
    告自費負擔，但被告未即時通知原告母親繳交藥費，又未即
    時供藥醫治，致時間延誤造成原告腦部缺氧，而致原告重度
    肢障，被告甲○○醫師未盡其妥善照料病患義務，顯有過失
    ，且為不法，被告婦幼醫院為其僱用人，應負監督疏失責任
    ，為此依民法184條第2項、第188條第1項、第227條、消費
    者保護法第7條規定，求為命被告給付500萬元與遲延利息之
    判決。被告則以：原告就診時，經被告甲○○診斷為疑似新
    生兒敗血症情形下，旋即安排住入加護病房診治，當日上午
    11時45分投以廣效性抗生素予以治療，下午2時12分脊髓液
    檢驗初步判定感染腦膜炎，並增加免疫蛋白藥物治療，因原
    告不符合健保免疫球蛋白治療給付標準，依規定需請病患家
    屬簽署自費同意書，但被告甲○○認為原告臨床狀況表現不
    佳，未等家屬簽署自費同意書，即於當日下午3時25分開出
    處方，病房護理人員領藥後，未見到原告母親及其雇主仍予
    以投藥，嗣才由原告母親補簽自費同意書，原告母親誤會醫
    師遲至其簽署自費同意書後始供藥；原告經檢驗確定患腦膜
    炎，因本身疾病而產生後遺症，並非被告甲○○有何醫療疏
    失等語，資為抗辯。
二、本件兩造所不爭執者為：
    (一)原告於91年3月25日在婦幼醫院出生，同年4月17日早上因
      身體不適，由母親丙○○及母親雇主莊風欽陪同送往婦幼
      醫院就醫院，由被告甲○○醫師診治。
    (二)被告甲○○醫師診斷原告後，認有疑似敗血症狀情形，而
      按排原告住入新生兒加護病房治療。
    (三)原告母親丙○○於91年5月9日將原告轉至台大醫院治療，
      最後確認原告感染腦膜炎，而有重度肢體殘障，領有身心
      障礙手冊。
    (四)原告之父親詹豐華與母親丙○○為低收入戶，育有2子與2
      女，原告為家中最小子女；母親丙○○因家庭暴力問題，
      離家而由雇主莊風欽陪同至婦幼醫院為原告延醫診治。
三、兩造所爭執應經本院審酌者為：(一)被告甲○○醫師有無延誤
    治療時機？其診治過程是否具有過失？原告按侵權行為法律
    關係請求賠償是否有據？(二)原告依債務不履行不完全給付關
    係請求給付是否有據？(三)被告應否負消費者保護法規定之責
    任？茲分述之：
（一）被告甲○○醫師有無延誤治療時機，其診治過程是否具有
      過失，原告按侵權行為法律關係請求賠償是否有據：
      1.原告主張：其於91年4月17日上午9時許入院，由被告甲
        ○○醫師診治，住入加護病房，與母親隔離，中午12時
        至12時30分由社工陳怡彰通知母親告知已罹患敗血病及
        腦膜炎，同日晚間7時母親與莊風欽探病時，經值班醫
        師林依婷要求母親簽署免疫球蛋白同意書，經詢問林依
        婷何時用該藥，林依婷表示免疫蛋白1瓶約2至3千元，1
        瓶使用1天，但因原告檢驗結果至下午5時30分才知道，
        故尚未給藥，等家屬來單後再給原告注射藥品還來得及
        等語，而認被告甲○○違反修正前醫療法第41條、第43
        條遇危急與低收入病人應予救治規定、醫師法第21條對
        危急病人採取必要措施不得拖延規定，具有過失等情（
        見本院卷第59頁以下）。
        被告辯稱：當日下午7時請原告母親丙○○簽署同意書
        為補簽，該免疫球蛋白已先行使用於原告等語。
      2.查原告女經被告甲○○診治，於當日9時47分即開立處
        方須對原告作血液培養、細菌藥物敏感性試驗、腦脊髓
        液分析等，至11時52分開立臨時處方廣效性抗生素（
        Ampicillin+Claforan），至當日下午3時25分開立臨時
        處方免疫球蛋白（Gamimune），並立即由藥師彭育美核
        對後至加護病房原告之9I-8病床使用，有被告提出之病
        歷資料與臨時處方領藥單可證（見本院卷第26、27頁）
        。是以依領藥單所示，應認原告已先由被告甲○○醫師
        開立處方而先行使用。
      3.又證人林依婷醫師到庭證述：「（是否曾於91年4月17
        日晚上7點向莊風欽表示原告檢驗結果要到下午5點半才
        會知道？並表示要原告之母丙○○簽免疫球蛋白同意書
        ？）不是。免疫球蛋白處方不是我出的，我只是拿同意
        書給他簽而已。我沒有告訴證人莊風欽要到5點半才會
        知道檢驗結果。」「（為何知道原告家屬要簽免疫球白
        同意書？）是當班醫師交班下來的。」等語（見本院卷
        第100、101頁）。雖證人莊風欽與證人林依婷對質稱：
        林依婷確曾說原告之檢驗報告要下午5時30分才出來，
        且說晚上7時家屬來簽署後再用藥還得及等語（見本院
        卷第101頁反面），惟證人林依婷堅稱：「不可能，因
        為藥不是我開的，如果藥是我開的我才有主控權，所以
        我不可能講這樣的話。」（見同上頁）。依常情，上開
        免疫球蛋白於當時下午3時25分即以臨時處方從婦幼醫
        院藥局領出．如須由家屬簽署同意書，無須自藥局先行
        領藥，是可推論被告甲○○於開立時並未注意原告母親
        在場否，而以原告臨床病情而決定施用該藥物。
      4.原告另主張：原告母親與雇主莊風欽於91年4月18日上
        午10時30分許發現原告病情危急，詢問值班醫師陳俊豪
        ，後者答覆表示因原告昨晚腦部有部份缺氧情形，現在
        白血球嚴重減少，難以抵抗細菌，須換血，尚在評估中
        等詞，莊風欽曾問及腦部缺氧是否導致殘廢，陳俊豪答
        稱缺氧未超過4秒鐘沒有關係；再問及陳俊豪，其又稱
        原告可能是B型鏈球菌感染；問及原告可否治癒，陳俊
        豪稱如果腦部未積水是可以醫得好，且稱原告腦部無積
        水，但原告轉院時，陳俊豪又告知家屬說原告腦部有積
        水及部分遭細菌侵蝕等情，而認被告甲○○辯稱原告沒
        有腦部缺氧，為卸責之詞，被告復稱台大醫院亦認為免
        疫球蛋白無幫助，則當初婦幼醫院要家屬簽名繳費，豈
        不成為詐欺原告家屬；被告未盡醫護之責造成原告腦部
        缺氧．又當時稱不知何細菌感染，隨即表示可能感染B
        型鏈球菌，純係猜測之詞，耽誤病情等語（見本院卷第
        60 頁以下）。
      5.惟證人陳俊豪到庭證述: 「.... （原告）呼吸難狀態
        比較困難，從觀察可以知道，有給塑膠盒有加氧氣進。
        」「（是否在91年4月18日上午擔任值班醫師，向莊風
        欽表示病人腦部缺氧及受B型鏈球菌感染？）醫學上不
        會使用缺氧這字眼，我們會說血氧濃度不穩定，我們會
        向病人家屬解釋為何會使用呼吸器。B型鏈球菌要細菌
        室培養，因病人有腦膜炎症狀，所以我們懷疑B型鏈球
        菌感染。」「（證人莊風欽有無詢問腦部缺氧會導致殘
        廢？）證人莊有問小孩以後會怎樣，會不會殘廢諸如此
        類用語。」「（有無說缺氧未超過4秒就沒有問題？）
        沒有。」「（過了5、6天後，有無告訴證人莊是B型鏈
        球菌感染？）我不能確定是不是5、6天，但如果報告出
        來了，家屬有來，我們就會按照報告告訴家屬。」等語
        （見本院卷第102頁以下）。依證人所述，其均係就原
        告之可能病情而告知，對原告腦部缺氧等病情，應係腦
        部為細菌感染，而血液白血球減少，無法抵禦病菌，致
        有腦部積水及血氧濃度不足，致腦部缺氧而成為重度肢
        障，但被告甲○○醫師在原告入院即已先作細菌培養檢
        驗，確立病因，為必須之過程，因時間急迫，其無法立
        即確立細菌種類及原告所患病症，而其開立免疫球蛋白
        即希望能控制病情，不再惡化，亦再維護原告之生命，
        不能因治療結果未如預期，而認其開立藥方係詐欺原告
        母親，要伊多繳納藥費。
      6.本院就「被告甲○○醫師診治原告過程是否合於醫療常
        規？」「被告甲○○醫師何時檢驗出原告患有敗血症？
        其病歷原因為何？依病歷及護理紀錄，被告甲○○是否
        於原告母親明華簽署同意書前即開立免疫球蛋白藥物處
        方，並經護理人員用藥於原告？」請醫審會鑑定。醫審
        會於94年10月28日函覆鑑定結果為：「(一)甲○○醫師於
        91年4月17日在急診檢查完病童即判定可能有新生兒敗
        血症，而於09：20收入新生兒加護病房治療，於同日11
        ：45開始使用抗生素治療，因白血球低而以免疫球蛋白
        加強抵抗力，其診治過程合於醫療常規。」「(二)在急診
        檢查後，甲○○醫師即以疑似新生兒敗血症之診斷將此
        病人收住院。當日11:45開始也是以新生兒敗血症的
        方式開始治療，新生兒敗血症是在3天後細菌檢驗報告
        出來後才確認。此一過程是合理的。免疫球蛋白之使用
        依病歷記載，91年4月17日、4月18日各給予70cc，和家
        屬認有未給予，顯有誤會。91年4月17日依訴狀，醫師
        所言於15：25開立處方，並於16：00給予，當時因未見
        到家屬，故於當日晚間，病童母親前往探視時要求家屬
        簽具自費同意書，因病情緊急先治療再告知，合於常情
        。」等語（見本院卷第136頁）。
      7.再就「原告住院期間是否發生缺氧情形？」「原告發生
        重度肢障之成因？此與甲○○醫師診治過程有無關聯性
        ？」「原告轉院前婦幼醫院治療效果如何？」，醫審會
        鑑定結果分別為：「(三)病童於4月18日00：35發生呼吸
        停止、心跳慢情形，依病歷記載，醫護人員立即開始急
        救，並於01：20插上氣管插管開始使用呼吸器。無缺氧
        之紀錄。」「(四)病童發生重度肢障之原因，最主要是B
        型鏈球菌腦膜炎造成之腦傷，此結果與甲○○醫師之診
        治過程尚未見有關聯。」「(五)病童轉院前共在婦幼醫治
        療了22天，B型鏈球菌腦膜炎已獲得控制，但如前(四)所
        述腦部有嚴重之後遺症。」等語（見本院卷第136頁以
        下)
      8.原告訴代理人質疑前開鑑定內容表示：「4月18日清晨0
        時35分，呼吸停止，為何至1時20分才插管」「無缺氧
        紀錄，不表示沒有缺氧之事實」等語（見本院卷第146
        頁）。本院另以：「原告自91年4月18日0時35分是否發
        生『呼吸停止』情況或僅係『呼吸困難、血氧濃度不穩
        定』？」「若確實發生『呼吸停止』現象，自停止呼吸
        至恢復，時間持續多久？原告停止吸呼時間是否自0時
        35分持續1時20分插上氣管開始使用吸呼器時止？」上
        述之持續停止吸呼是否導致原告腦部缺氧？」等函詢醫
        審會作第2次鑑定，醫審會於95年4月25日答覆鑑定結果
        為：「(一)依婦幼醫院之病歷記載及護理紀錄，4月18日
        00：35明確記載呼吸停止（apnea）及心跳變慢（
        bradycardia）。應該是發時呼吸停止。」「(二)依婦幼
        醫院之病歷記載及護理紀錄，在呼停止至上氣管之間，
        醫師一直有明確施予甦醒球人工呼吸之急救，並給予氧
        氣，故真正停止呼持續多久，無法判斷。」「(三)上述之
        吸呼停止經過合適的處理流程，無法判定可以導致病童
        腦部缺氧。」等語（見本院卷第158頁）。
      9.另原告訴訟代理人再表示「4月18日0時35分發生呼停止
        時值班醫生林依婷」增加函詢醫審會鑑定「林依婷醫師
        是否在當時處罝合乎醫療常規？」，本院另增加鑑定函
        詢問題為：「91年4月18日0時35分原告發生上開緊急狀
        況時，值班醫師林依婷對於原告施加診治過程是否符合
        醫療常規？」「（醫審會第1次鑑定意見）所稱『腦部
        有嚴重後遺症』與甲○○醫師、林依婷醫師診治有無關
        聯性？甲○○醫師及林依婷醫師是否已依醫學專業預見
        相關後遺症之可能性，並已於診治時施予必要預防措施
        或用藥？」「甲○○醫師於91年4月17日上午9時20分即
        將原告收入新生兒加護病房治療，同日下午4時10分給
        與免疫球蛋白治療，請問有無治療延情形？」。醫審會
        於95年4月25日答覆鑑定結果為：「(四)..91 年4月18日
        00：35病童發生上述狀況，值班醫師林依婷之診之過程
        完全符合醫療常規。」「(五)『腦部嚴重後遺症』主要是
        B型鏈球菌腦膜炎造成之腦傷，與甲○○醫師、林依婷
        醫師診治無關。甲○○醫師及林依婷醫師已依醫學專業
        預見相關後遺症之可能性，並於診治時施予必要預防措
        施或用藥。」「(六)甲○○醫師於91年4月17日09：20將
        病童收入新生兒加護病房，其間要經過抽血檢驗、腰椎
        穿刺做腦脊髓液之檢查、及膀胱穿刺及尿液檢驗，這些
        過程均需時間，事先給予抗生會影響細菌培養之成功率
        ，通常是做完細菌培養之檢體收集才給予抗生素，故於
        同日11：45給予抗生素治療，並無延誤。同日下午給予
        輔助性之免疫球蛋白加強抵抗力，也是希望挽救病童之
        生命，並無延誤。」等語（見本院卷第159頁）。
     10.綜上事證，被告甲○○醫師自原告入院，收入新生兒加
        護病房，進行各檢體細菌培養，先行開立抗生素，於原
        告家屬未簽同意書前即開立免疫球蛋白等治療，過程中
        並未違反醫療常規，無違反原告所指稱之醫療法規。原
        告主張被告甲○○有醫療過失而構成民法侵權行為等情
        ，尚不足採。
（二）原告依債務不履行不完全給付關係請求給付是否有據：
    1.原告又主張：原告與婦幼醫院成立醫療契約，被告甲○○
      醫師為婦幼醫債務履行使用人，具有醫療過失，甲○○之
      醫療行為，不符醫療契約本旨，其為婦幼醫院受僱人，婦
      幼醫院對彼應負同一責任，依民法第224條債務人對使用
      人負同一責任、第227條債務不履行不完全給付規定及第
      227條之1債務人應賠償原告人格權損害，請求婦幼醫院賠
      償損害等語。
    2.不完全給付係指債務人之給付未符合債之本旨而言。但所
      稱債之本旨，應係指債務人給付之品質、數量、方法、時
      期或附隨義務等不合於雙方原約定之意旨，且有可歸責於
      債務人之行為存在，始應負不完全給付之責任。本件原告
      感染腦膜炎而致身體重度肢障損害，並非因被告甲○○醫
      療行為所致，已如前述，且甲○○醫師無延誤供藥與延遲
      治療等情事，其診治符合一般同類病症之處理過程，無違
      反兩造醫療契約之約定本旨，因此，原告主張被告醫院應
      就其受僱人負擔債務不履行之不完全給付責任，並不足採
      。
（三）被告應否負消費者保護法之無過失責任：
    1.原告另以消費者保護法第7條規定，請求被告等賠償損害
      。又醫療法於93年4月28日修正第82條「醫療業務之施行
      ，應善盡醫療上必要之注意。醫療機構及其醫事人員因執
      行業務致生損害於病人，以故意或過失為限，負損害賠償
      責任。」規定，排除消費者保護法第7條規定，於本件原
      告之請求涉及法律變更後適用新舊法規問題，惟因本件原
      告指述被告甲○○醫師等行為時間係91年4月17日，依法
      律不溯及既往原則，本件仍應再審酌者，係醫療行為是否
      屬於消費者保護法所規範之服務？易言之，得否適用消費
      者保護法以決定醫療行為之責任？就此問題，學界及實務
      均爭議甚多，未有定論，基於下列理由，認純粹醫療行為
      並非消費者保護法所指之服務，是不應以消費者保護法論
      斷醫療行為之責任：
    2.就「文義解釋」論之：
      (1)主張醫療行為適用於消費者保護法之論者，多以文義解
        釋為其依據，並以：「消費乃一為達成生活目的之行為
        ，凡是基於求生存、便利或舒適之生活目的，在食衣住
        行育樂方面為滿足人類慾望之行為，均屬之，易言之，
        凡與人類生活有關之行為，均屬消費行為。」等語，闡
        述該法第2條第1項第1款之「消費」此一不確定法律概
        念之文義外延，並稱此一外延足以包括醫療行為，是醫
        療行為係消費者保護法上所稱之服務。前揭論點固非無
        見，然查，論者於此就「消費」之文義解釋，顯然受到
        經濟學理論之影響，而非以「詞句之通常意義」就「消
        費」之內涵加以解釋，恐與全體社會成員之認識有若干
        差距。實難以相信就一般社會成員之認識，會將飲用飲
        料、觀看電影、購買化妝品等行為，與接受醫療，同置
        於「消費」之語意之下，就醫療行為是否適用消費者保
        護法此等涉及重大之問題，單以文義解釋即推得結論，
        稍嫌速斷。
      (2)此外，若依前揭解釋方式，則民法各種之債中，以服勞
        務為其主要給付內容之契約關係，諸如僱傭、委任、居
        間、寄託、甚至是單純的代理等，亦均屬「與人類生活
        有關之行為」，而為消費者保護法所指稱之消費性服務
        ，並均適用無過失責任。是以此種解釋方式，足以架空
        民法體系之適用範圍，顯將對傳統民法體系造成嚴重之
        衝擊，此一結果諒非立法者之本意。
      (3)「消費」一詞，在通常使用上原即具有多重意義，欲以
        一定的外延規範，其適用範圍，並非容易，此或許即為
        前揭論者不得已採用經濟學觀點定義緣由。然而，法學
        解釋應有其主體性，若以文義解釋方法無從探究「消費
        」之意涵，則不妨輔以其他解釋方式，以為探究，除法
        律明定外，殊無直接引用其他學科定義之必要。前揭就
        「消費」所作之文義解釋，失之過廣並非適宜。
    3.就「立法解釋」論之：
      (1)消費者保護法原為規範商品製造人之責任，而依美國侵
        權行為法整編第402條採美國法嚴格責任規定，即消費
        者就其使用商品受有損害，而勿須舉證證明商品製造人
        之責任。我國消費者保護法雖採取此項立法模式，對專
        業人員之注意義務，應否採取美國法嚴格責任立場，實
        有疑義。依證券交易法第20條之1規定，僅公司之證券
        發行人與董事負無過失責任，但就會計師對所製作之財
        務報告有無不實，採推定過失責任方式，即係對專業人
        員之責任應以積極立證方式證明，醫師在其醫療過程中
        有無盡到注意義務，亦應採相同立場。
      (2)依消費者保護法施行細則第4條：「本法第7條所稱商品
        ，指交易客體之不動產或動產，包括最終產品、半成品
        、原料或零組件。」就該法所稱之商品，有明確之立法
        定義，消費者保護法下所規範之服務，意義為何？遍尋
        該法及其施行細則之規定，均無明確定義。此種定義消
        費性「商品」，卻未定義消費性「服務」之立法方式，
        既未定義，應認賦予法院就具體個案，以法律目的解釋
        之方式，判斷有無消費者保護法適用之餘地。前揭說明
        ，益足證明純以文義解釋闡釋何謂消費性服務，有其困
        難，自更無從僅以文義解釋判斷醫療行為有無消費者保
        護法之適用。
    4.就「目的解釋」論之：
      按「為保護消費者權益，促進國民消費生活安全，提昇國
      民消費生活品質，特制定本法。」消費者保護法第1條第1
      項，就該法之立法目的有所明定，是於目的解釋時，即應
      以此明定之立法目的為其解釋之範圍。就此以經濟分析之
      方式，解釋醫療行為如適用消費者保護法，反不能達成前
      揭立法目的，茲析述如左：
      (1)在無過失責任制度下，與過失責任制度類似的是：潛在
        加害者在預防成本小於預期事故成本（即事故機率乘以
        平均事故賠償額）時，會採取預防措施以減少事故之發
        生；反之，若潛在加害者在預防成本大於預期事故成本
        時，即不會採取預防措施，因為採取預防措施並不符經
        濟效益。因此雖然與過失責任制度相較，無過失責任制
        度之預期事故成本可能相對較高，故能提高部分潛在加
        害者之注意度，但無論如何，在損害賠償額較事故避免
        成本低時，潛在加害者也不會因為無過失責任制度即採
        取任何預防措施。如為了提高潛在加害者之注意度，可
        以透過其他機制來達成，如舉證責任轉換，降低被害者
        之訴訟成本，無須利用無過失責任制度。
      (2)醫療行為能否適切達成消費者保護法第1條所明定之立
        法目的．就特定之疾病，醫師原係以專業知識，就病患
        之病情及身體狀況等綜合考量，選擇最適宜之醫療方式
        進行醫療，此之最適宜醫療方式，並非以治療副作用之
        多寡及輕重為其唯一依據。若將無過失責任適用於醫療
        行為，醫師為降低危險行為量，將可能專以副作用之多
        寡與輕重，作為其選擇醫療方式之惟一或最重要之因素
        （在我國消費者保護法下，醫師亦無從以善盡告知義務
        且經病患同意而免責，此由該法第7條之立法方式可以
        探知）。以冠狀動脈阻塞為例，現代醫學所可能採行之
        醫療行為，概為藥物控制、繞道手術、汽球擴張幾類，
        其中以繞道手術危險性最高，藥物控制危險性最低，但
        為治癒病患起見，有時醫師仍得選擇危險性較高之繞道
        手術，今設若對醫療行為科以無過失責任，醫師為降低
        危險行為量，將傾向選擇較不具危險之藥物控制，而捨
        棄對某些病患較為適宜之繞道手術，此一情形自不能達
        成消費者保護法第1條第1項所稱「為保護消費者權益，
        促進國民消費生活安全，提昇國民消費生活品質，特制
        定本法。」之目的甚明。
    5.醫療行為如適用消費者保護法，應就醫療行為過程作區分
      ，如係純粹醫療行為，即對病人之症狀診斷病情或檢查結
      果，而決定診治方式之醫療行為，基於醫學對人體及疾病
      知識之有限性，醫師不可能完全正確而無誤診斷，是故病
      人未因醫師純粹醫療行為而痊癒，或有其他不良反應，為
      病人本身之風險，不應加諸醫師負無過失責任。至於因受
      醫師純粹醫療行為之指示下，而為人所可以控制之危險，
      例如未使用消毒完整之器具而受到感染，此項感染情形為
      醫院可控制之風險，則負擔消費者保護法服務之責任。
      本件原告係受B型鏈球菌感染腦部，經被告甲○○醫師投
      以廣效性抗生素、免疫球蛋白等藥物仍無法及時控制病情
      ，此因原告病情本身因素所致，並非被告甲○○醫師所為
      純粹醫療行為而致之損害，是無消費者保護法之適用。
五、綜上所述，原告主張被告甲○○醫師對原告之醫療行為具有
    過失，尚不足取。被告甲○○醫師抗辯其處理程序符合醫療
    常規，並無過失，應可採信。從而，原告本於侵權行為、不
    完全給付與消費者保護法第7條規定，請求被告賠償500萬元
    與自起訴狀繕本送達翌日即93年4月26日起至清償日止，按
    年息5%計算之利息，為無理由，不應准許。原告之訴既經駁
    回，其假執行之聲請，失其依據，併予駁回。
六、結論：本件原告之訴為無理由，依民事訴訟法第78條，判決
    如主文。
中    華    民    國    95    年    6     月    27    日
                  民事第三庭    法  官  李維心
以上正本係照原本作成
如對本判決上訴，須於判決送達後20日內向本院提出上訴狀
中    華    民    國    95    年    6     月    27    日
                                書記官  詹雪娥


司法院資訊處製作；財團法人民間司法改革基金會備份。
